【裁判字號】    98,建,23
【裁判日期】    981106
【裁判案由】    給付工程款
【裁判全文】
臺灣臺北地方法院民事判決                98年度建字第23號
原      告  頌美機電工程股份有限公司
法定代理人  丁○○
訴訟代理人  謝宗穎律師
複  代理人  林銘龍律師
被      告  廣見堂建設有限公司
法定代理人  王春美
被      告  聯虹營造有限公司
法定代理人  甲○○
共      同
訴訟代理人  陸正康律師
上列當事人間請求給付工程款事件，本院於民國98年10月15日言
詞辯論終結，判決如下：
    主  文
被告廣見堂建設有限公司應給付原告新臺幣貳佰拾柒萬伍仟貳佰
參拾捌元，及自民國九十七年十月四日起至清償日止按週年利率
百分之五計算之利息。
被告聯虹營造有限公司應給付原告新臺幣陸拾參萬捌仟元，及自
民國九十七年十月八日起至清償日止按週年利率百分之五計算之
利息。
原告其餘之訴駁回。
訴訟費用由被告廣見堂建設有限公司負擔十分之七，由被告聯虹
營造有限公司負擔十分之二，餘由原告負擔。
本判決第一項於原告以新台幣柒拾貳萬陸仟元為被告廣見堂建設
有限公司供擔保後，得假執行。但被告廣見堂建設有限公司以新
臺幣貳佰柒拾萬伍仟貳佰參拾捌元為原告預供擔保後，得免為假
執行。
本判決第二項於原告以新臺幣貳拾壹萬參仟元為被告聯虹營造有
限公司供擔保後，得假執行。但被告聯虹營造有限公司以新臺幣
陸拾參萬捌仟元為原告預供擔保後，得免為假執行。
原告其餘假執行之聲請駁回。
    事實及理由
壹、原告起訴主張：
一、兩造於民國95年11月1日就坐落臺北市○○○路○段345巷「
    四季台北」工地之機械停車位設備材料買賣及安裝工程，分
    別簽訂「永春按機械停車設備材料買賣工程契約」（下稱系
    爭工程合約），約定由原告依被告之指示於上開工地施作機
    械停車位設備工程，其中原告與被告廣見堂建設有限公司 (
    下稱廣見堂公司）所簽訂之契約，約定工程總價為新臺幣（
    下同）4,860,952元; 原告與被告聯虹營造有限公司（下稱
    聯虹公司），簽訂工程契約約定工程總價1,215,238元。上
    開契約均約定付款方式共分4期，第1期於雙方簽訂契約後，
    由被告給付工程總價20%，第2期於所有結構工程運抵工地並
    安裝完成後，由被告給付工程總價30%，第3期於工程全組裝
    完成並經臨時電測試，取得安檢竣工證明時，由被告給付工
    程總價40%，第4期於完工且被告取得使用執照，再經被告正
    式電正式驗收通過後，由被告給付工程總價10%。原告依約
    完成第1期、第2期工程後，被告均已給付各該工程款。續於
    96年8月20日，中華民國升降設備檢查員協會以昇竣字第96
    01710號函發文予被告廣見堂公司，並核發建築物機械停車
    設備使用許可證予原告，兩份文件皆經被告共同之工地主任
    丙○○○○6年8月21日簽收，原告確實已完成第3期工程，然
    於96年12月10日、97年1月11日分別請求被告給付第3期工程
    款時，被告卻以未完成試車為由，拒絕給付第3期工程款。
    嗣於96年12月7日兩造召開工務會議時，雙方確認並紀錄已
    於同月15日試車完成，排定同月19日點交工地等於會議紀錄
    ，可見原告實際上已完工，且亦於97年1月25日交付被告因
    二次施工，於96年10月間所加購停車用長距離感應卡30張予
    被告之謝振昌副理並經其收執，並於當日交付驗收表予被告
    工地主任丙○○○○，惟被告收受後拒不簽回予原告，復以
    工作物有瑕疵為由拒絕驗收，被告係以不正當行為阻止支付
    第4期工程款之成就，應視為第4期工程款給付之驗收條件已
    成就，原告自得依約請求被告給付第4期工程款。
二、於上開施作過程中，被告係於96年10月進行二次工程並加購
    停車用長距離感應讀卡機設備，雙方於是在96年10月26日會
    議紀錄第3點d項記載「其餘配合工地二次工程調整施作」，
    其因被告二次施工項目包括重新修改出入口之大門設計，及
    裝修車輛入庫室、管理室，並調整偵測電子開關位置、遠距
    離遙控及人機遙控螢幕等，故原告必須等待被告完成二次施
    工後方能接續施作，是原告縱有進度延後，亦經被告指示或
    配合二次施工而調整工期所致，而被告要求二次施工之延後
    事由，亦係不可歸責於原告，即無所謂遲延給付之情事。且
    本件系爭工程已試車完成，並排定點交試車，有96年12月7
    日兩造工務會議紀錄可證，並無訴外人協固保養股份有限公
    司（下稱協固公司）估價單所指之瑕疵；而被告陸續為二次
    施工，本必須重新調整機械停車設備之安裝，此因二次施工
    所致原安裝必須修繕之問題，本不可歸責於原告; 縱使該瑕
    疵可歸責於原告，因被告未給付第3期工程款，原告得主張
    同時履行抗辯而拒絕繼續配合施作。因此被告以未能如期試
    車及工作物存有諸多瑕疵催告原告修補，原告卻拒絕修補，
    並於97年3月28日寄發台北延壽郵局第482號存證信函，聲明
    終止契約，並陳明就原告應負遲延責任及其他損害賠償應自
    給付工程款中扣除，即不合法，不生終止契約之效力。
三、爰依據雙方契約及承攬關係請求被告給付工程款，並聲明：
    (一)被告廣見堂公司應給付原告2,552,000元，及自起訴狀繕
    本送達被告之翌日起（即97年10月4日）至清償日止，按週
    年利率5%計算之利息。(二)被告聯虹營造有限公司應給付原告
    638,000元，及自起訴狀繕本送達被告之翌日起（即97年10
    月8日）至清償日止，按週年利率5%計算之利息。(三)願供擔
    保請准宣告假執行。
貳、被告均抗辯：
一、第3期款與第4期款：
(一)、第3期款之付款條件為：於本工程全部組裝完成並經臨時電
    測試，取得安檢竣工證明時，為系爭契約書第5條第3項所明
    定，可知欲成就第3期款之付款條件，必具備（1）全部工程
    組裝完成、（2）全部組裝完成的設備能以臨時電試車、（3
    ）已取得安檢證明等三項事實。原告稱於96年8月20日取得
    安檢證明，表示第3期款付款條件已成就，但仍有其他條件
    未具備，與系爭契約第5條第3項約定第3期款之付款條件不
    合。因依據96年8月24日雙方工務會議紀錄上進度表所載，
    可見原告雖於96年8月20日取得安檢證明，但因當時全部工
    程並未組裝完成，當然不可能以臨時電試車，故兩造再行排
    定原告應於96年8月31日完成「抽取安裝」、96年9月5日完
    成「收邊」、96年9月30日完成「配電-臨時電試車」等工程
    進度。嗣因原告未能依據上開進度表上所載日期，依續完成
    全部工程安裝及以臨時電試車，兩造乃於96年10月26日再次
    以會議紀錄第3點約明：a.10/30調整完成、b.11/4配線完成
    、c.11/5-11/10試車完成、d.其餘配合工地二次工程調整施
    作、e.1樓線圈及管路及廁所電鎖管路10/30日完成等語，益
    證於召開96年10月26日工務會議當時，原告仍未能將安裝之
    停車設備完成校正調整，亦未完成電線裝配，自然無從以臨
    時電試車，原告焉能以8月20日所取得之安檢證明，認定已
    符第三期款之付款條件。
(二)、且系爭契約書第6條「工程期限」第2項約定：「各施工階段
    應以工地主任召開排定之進度為準。若有進度落後順延之進
    度變更者，除基於不可歸責於乙方事由，並經甲方同意不計
    工期者外，其他進度之順延，均為乙方之遲延，不得視為雙
    方已合意變更期限」。兩造為依前開約定確認進度，兩造於
    96年6月12日第一次工務會議排定「原告應於96年7月25日前
    現場組裝完成並取得竣工證明」；但因原告施工遲延，兩造
    乃於96年8月24日工務會議再排定「原告應於96年9月30日前
    完成試車」；惟原告仍無法按所排定進度完成試車，兩造遂
    於96年10月26日工務會議再次排定「原告應於96年11月10
    日前完成試車」；豈知原告仍舊無法依所合意之進度完成試
    車，及至兩造於96年12月17日之工務會議中，原告於會議中
    表示已自行於96年12月15日前完成試車（按原告並未邀約被
    告共同試車），被告乃據此與原告排定於96年12月19日驗收
    點交。惟屆期時，該設備仍僅處於可以手動操作測試狀態，
    並未聯結光電控制，即無從以遙控器使用機械車位，被告豈
    有可能配合點交。由於系爭工程始終無法以電動試車，原告
    不僅不積極進場排除障礙，自97年1月25日後竟完全退場，
    完全不為任何補正，被告不得已委請其他施作機械停車設備
    廠商進場協助了解已施作設備狀況，發現係出於諸多設計、
    設備或施作上之瑕疵才無法正常運作，乃於97年3月5日寄發
    台北延壽郵局第316號存證信函，定期催告原告進場完成施
    工並修補如該函說明三所指各項瑕疵，原告仍不派員進場補
    正。被告乃於97年3月28日寄發台北延壽郵局第482號存證信
    函，一則聲明終止契約，次則陳明就原告應負遲延責任及其
    他損害賠償，將自應給付工程款中扣除之意旨。被告因原告
    拒絕補正而自行修補上述瑕疵，由被告廣見堂公司於97年4
    月1日與協固公司簽訂「機械停車設備修繕工程合約」，經
    該公司完成修補，才使該機械停車場得以正常運動，此足證
    系爭工程截至97年3月28日被告以存證信函終止系爭契約之
    日止，系爭工程均始終處於無法以電動完成試車之窘境，系
    爭契約第5條約定之第3期款付款條件，顯未成就，原告此節
    請求為無理由。
(三)、第4期款之付款條件為：於本工程完工，甲方取得使用執照
    後，經甲方正式電正式驗收通過時付款，為系爭契約書第五
    條第3項所明定。可知，欲成就第4期款之付款條件，必具備
    （1）全部工程組裝完成、（2）已取得使用執照、（3）全
    部組裝完成的設備能以正式電正式驗收等三項事實。由於原
    告截至97年3月28日被告以存證信函終止系爭契約之日止，
    系爭工程均始終處於無法以電動完成試車之事證，已迭如前
    述，是無論是第3期款或第4期款之付款條件，均不能成就。
    原告主張（1）97年1月25日已交付長距離感應卡30張、（2
    ）97年1月25日已交付驗收表、（3）96年12月17日會議紀錄
    內載「停車設備試車完成12/15」、「排定12/19點交工地」
    等語，作為系爭工程已達可驗收狀態之憑證。但長距離感應
    卡30張原告亦自承為被告增購設備的配製物件，與系爭工程
    是否已達驗收狀態無關，且原告既自承於97年1月25日始交
    付空白驗收表給被告，正足以反證於該期日前，系爭工程絕
    無可能達到可以驗收的狀態，原告才未提出驗收表。從而，
    96年12月17日會議紀錄內載「停車設備試車完成12/15」、
    「排定12/19點交工地」等語之真意，應認確如被告所陳明
    ：當時在召開工地會議時，原告主張已自行於96年12月15日
    完成手動試車（並非電動試車方式），兩造遂擬定於12月19
    日辦理正式電動試車驗收，並非如原告所指已完成電動試車
    。詎知經被告於會議後再行實地了解，確認原告根本無法以
    正式電試車，祇能再催原告完成補正施作，於12月19日屆至
    時自然無法辦理驗收。
(四)、被告既已終止系爭合約，業經前述，依系爭契約第16條第2
    項、第5項、第6項及第17條之約定，系爭工程因可歸責於原
    告之事由，經被告聲明終止契約後，原告已完成之工程及應
    收工程款、保留款，均由被告沒收；且如因此使被告遭受任
    何損害，原告並應負賠償責任。準此，原告請求支付第3期
    或第4期工程款，均應認無理由。
二、遲延及瑕疵部分：
(一)、雙方於96年10月26日會議紀錄第5點敘明：「依96.8.24會議
    試車應於9/30完成，截至今日10/26已延誤工期26日」，如
    原告認為不能試車係為配合被告二次工程所致，何以於會議
    紀錄中自認遲延26日係出於原告自身之延誤。另原告以同次
    會議紀錄第3點d項記載：「其餘配合工地二次工程調整施作
    」，作為工期延誤係為配合被告二次工程所致之憑據，惟被
    告係擬將一樓車輛入庫之大門修改，被告所配合者僅將暫固
    定之偵測裝置予以「真固定」而已，是d項所稱之配合調整
    工作，完全不會影響原告應完成臨時電試車的一切設備安裝
    ，可見系爭工程能否試車完成並完工，與原告所稱二次工程
    無關。原告應具體指出並舉證證明：究竟在施作系爭工程中
    ，有如何之施作項目，受到被告何項工程的影響？其影響期
    間若干？何以原告未曾依據系爭契約第6條第3項約定，於影
    響工期之事由發生後5日內，以書面向被告申請延期，並附
    工期計算明細表？退一步言，因被告已終止系爭工程契約，
    縱使被告不主張行使前開契約約定沒收工程款之權利，但依
    據系爭契約第16條第1項之約定，原告排定進度完成工作，
    每逾一日按工程總價千分之三計算懲罰性違約金，原告本應
    於96年7月25日前現場組裝完成並取得竣工證明，但原告始
    終無法依債務本旨而為給付，從而自96年7月26日起至97年3
    月29日終止契約之日止之期間共247天，為原告應負遲延責
    任之期間，依系爭工程契約計算遲延違約金分別為378萬206
    4元與94萬5516元，而均足以與被告未付之工程款抵銷。再
    退一步言，如以96年8月24日工務會議排定於96年9月30日前
    完成試車之進度為據，原告應自96年10月1日起負遲延責任
    ，至97年3月29日終止契約之日止之期間共180天，為原告應
    負遲延責任之期間，依系爭工程契約計算遲延違約金分別為
    275萬6160元及68萬9040元，亦均足以與被告未付之工程款
    抵銷。
(二)、被告因催告原告完成試車及修補遭拒後，僅得委請其他機械
    停車設備安裝廠商即協固公司針對原告所施作之瑕疵狀況，
    作成修補估價，由協固公司開立估價單確定應修補內容如下
    ：「1. 油壓系統：油壓缸安裝完成未使用，即產生漏油現
    象。採取更換油風方式修繕。2.升降台、台車、轉盤部份：
    導輪直徑太小無法負荷設備本身重輛，軸承損壞有異聲，採
    取更換更大之導輪。台車及轉盤用之游動電纜，因會與柱位
    相干涉，導致電纜線破皮。採取簡易滾輪改善。3.升降道鋼
    構件增設：升降導軌有鬆動，採取增加強一處焊接。即背部
    補強ㄈ型槽鐵。PIT內油箱設置位置不良（於設備本身正下
    方，考慮安全起見增設緩衝彈簧。第一層有兩個車位承重樑
    和橫移台車專用導軌都固定在水泥樑上，似乎承受力不足，
    採取增設鋼柱來加強支撐。第四層設備結構鋼柱，固定於地
    板與板頂螺絲少打，採取在加強固定。4.駐車室部分：車台
    板取車後還需要在轉向後才可入出，造成每部車出車時間長
    達七至八分鐘。採取車台板增設後檔片及程式修改。5.控制
    系統：出入口門未設置車輛防夾光電。採取重新佈線設置光
    電。控制人機未設置定位，採取拉線設置至管理室定位。升
    降設備動作時，側門必須連動，讓側門無法開啟，但無施作
    。採取重新佈線設置安全裝置」等，足認上開有關瑕疵均與
    原告指稱之被告施作二次工程無關。且由被告廣見堂公司於
    97年4月1日與協固公司簽訂機械停車設備修繕工程合約，經
    該公司完成修補，才使該機械停車場得以正常運動，而被告
    因此支付工程款376,762元，另原告已不能履行原合約保固
    義務，被告亦因此需與協固公司議訂一年期保養合約，費用
    為10,150元。準此，就上述被告因此所額外支付之費用，自
    得依民法第493條第2項規定請求原告償還同額修補必要費用
    ，或依同法第494條規定請求減少同額之報酬，或依同法第
    495條第2項規定請求同額損害賠償，並均得以主張與應付工
    程款抵銷。
三、爰聲明：(一)原告之訴及假執行之聲請均駁回。(二)如受不利判
    決，願供擔保請准免於假執行。
參、兩造不爭執之事項：
    兩造於本院98年1月12日言詞辯論期日合意不爭執事項如下
    ：
一、兩造於民國95年11月1日就坐落臺北市○○○路○段345巷「
    四季台北」工地之機械停車位設備材料買賣及安裝工程分別
    簽訂工程契約，約定由原告依被告之指示於上開工地施作機
    械停車位設備工程，其中原告與被告廣見堂建設有限公司所
    簽訂之契約，約定工程總價為4,860,952元；原告與被告聯
    虹營造有限公司，簽訂工程契約約定工程總價1,215,238 元
    。上開契約均約定付款方式共分4期，第1期於雙方簽訂契約
    後，由被告給付工程總價20%，第2期於所有結構工程運抵工
    地並安裝完成後，由被告給付工程總價30%，第3期於工程全
    組裝完成並經臨時電測試，取得安檢竣工證明時，由被告給
    付工程總價40%，第4期於完工且被告取得使用執照，再經被
    告正式電正式驗收通過後，由被告給付工程總價10%，有系
    爭工程契約二份在卷可稽（本院卷第9-31頁）。
二、被告已給付上開契約所示第1期、第2期工程款，尚未給付第
    3期、第4期工程款，其中被告廣見堂公司尚未給付第3期工
    程款為2,041,600元，第4期工程款為510,400元，被告聯虹
    公司尚未給付第3期工程款為510,400元，第4期工程款為127
    ,600 元。
三、中華民國升降設備檢查員協會於96年8月20日以昇竣字第960
    1710號函發文予被告廣見堂公司，並核發建築物機械停車設
    備使用許可證予原告，兩份文件皆經被告共同之工地主任丙
    ○○○○6年8月21日簽收，有中華民國升降設備檢查員協會
    函文及許可證各一份在卷可稽（本院卷第32、33頁）。
四、兩造分別於96年6月12日、96年7月4日、96年8月24日、96年
    10月26日、96年12月17日召開工務會議，有廣見堂永春工務
    會議紀錄、聯虹營造四季台北工程進度表、廣宏堂建設公司
    會議記錄及廣見堂建設有限公司會議紀錄各一份在卷可稽（
    本院卷第67-69頁、第44頁）。
五、被告廣見堂公司於97年4月1日與協固公司簽訂「機械停車設
    備修繕工程合約」，工程款為376,762元，及「一年期保養
    合約」，費用為10, 150元，有廣見堂公司與協固公司機械
    停車設備修繕工程合約及保養估價單各一份在卷可稽（本院
    卷第90-98頁）。
肆、得心證之理由：
一、本件原告起訴主張系爭工程已由原告施作完工，惟被告以給
    付遲延及工作物有瑕疵為由未給付第3期及第4期工程款，甚
    至拒絕驗收，被告廣見堂公司尚欠工程款2,552,000元，被
    告聯虹公司未給付合計638,000元等語；而被告則以原告遲
    誤工期，經扣罰逾期違約金後，工程款已無剩餘，且尚有瑕
    疵未改善，迄今仍未完工，無從驗收，且經催告原告皆拒絕
    電動試車及修補，被告已終止契約，因此所有工程款亦依約
    沒收等語置辯，是以，本件之爭點即為：原告是否已完成第
    3期、第4期工程款之給付條件？被告有無以不正當方式拒絕
    驗收？被告主張終止契約及抵銷有無理由？爰審究如下：
(一)、原告是否已完成第3期、第4期工程款之給付條件？被告有無
    以不正當方式拒絕驗收？
 1. 按承攬報酬應於工作交付時給付之，無須交付者應於工作完
    成時給付之，民法第505條定有明文。承攬契約固係採報酬
    後付之原則，但並非強制規定性質，基於私法自治原則，當
    事人如有特約，則從其特約，是當事人得約定按工作之進度
    分期支付。查系爭契約第5條第3項、第24條約定第1期於雙
    方簽訂契約後，由被告給付工程總價20%，第2期於所有結構
    工程運抵工地並安裝完成後，由被告給付工程總價30%，第3
    期於工程全組裝完成並經臨時電測試，取得安檢竣工證明時
    ，由被告給付工程總價40%，第4期於完工且被告取得使用執
    照，再經被告正式電正式驗收通過後，由被告給付工程總價
    10%，而工地協調會會議紀錄亦視為本合約之一部分，與本
    合約效力相同等語，有系爭契約在卷可憑（見本院卷第9-31
    頁），故兩造就「工程全組裝完成並經臨時電測試，取得安
    檢竣工證明」，及「原告完工且被告取得使用執照，再經被
    告正式電正式驗收通過」以為其支付第3期、第4期工程款之
    條件，於支付條件成就時，被告即負工程款給付之義務。
  2.次查，中華民國升降設備檢查員協會於96年8月20日以昇竣
    字第9601710號函文予被告廣見堂公司，並核發建築物機械
    停車設備使用許可證予原告，兩份文件皆經被告共同之工地
    主任丙○○○○6年8月21日簽收，為兩造所不爭執（見本院
    卷第132頁本院98年1月12日言詞辯論期日筆錄），且兩造於
    96年12月17日會議紀錄中會議中載明「停車設備試車完成12
    /15」等語，亦有該日工務會議紀錄表附卷可佐（本院卷第
    44頁），足證原告已將設備全部組裝並經電動試車完成，雙
    方才記明於會議紀錄，是原告既然已於96年12月15日完成試
    車，且之前亦通過機械停車設備竣工檢查並取得使用許可證
    ，第3期工程款支付條件業經達成，原告主張被告廣見堂公
    司、聯虹公司依據系爭工程契約應分別給付原告第3期工程
    款2,041,600元及514,000元，即屬有據。
  3.另按，承攬人完成工作，應使其具備約定之品質，無減少或
    滅失價值或不適於通常或約定使用之瑕疵，固為民法第492
    條所明定，惟此乃有關承攬人瑕疵擔保責任之規定，與承攬
    工作之完成無涉。倘承攬工作已完成，縱該工作有瑕疵，亦
    不得因而謂工作尚未完成，此有最高法院85年度台上字第22
    80號判決意旨可資參照。經查，兩造於96年12月17日會議紀
    錄中載明「平台板已可正常動作」、「排定12/19點交工地
    」等語（本院卷第44頁），雖證人即被告工地主任丙○○○
    ○院審理時證述：96年12月至97年1月時，停車設備無法正
    常運作，出車時出錯誤車板等語（本院卷第185頁背面本院
    98年6月11日言詞辯論筆錄），此部分係為工作有瑕疵而應
    由原告負修補責任之問題，揆諸前開說明，此與是否辦理驗
    收無涉，可見召開會議紀錄時，雙方認知原告已施作完成，
    於是同意約定點交事宜，堪認原告確已完工並經原告通知被
    告辦理點交，從而，原告主張施作完工向被告請求驗收時，
    被告即應辦理驗收，洵屬正當。被告以工作有瑕疵為由拒絕
    驗收，係無正當理由，拒不進行驗收，依民法第101條第1項
    規定，應視為第四期付款條件已成就。從而，原告請求被告
    廣見堂公司、聯虹公司給付第四期工程款514,000元及127,6
    00萬元，洵屬正當。
 4. 至被告抗辯前開96年12月17日會議紀錄中載明「停車設備試
    車完成12/15」、「排定12/19點交工地」，屆期時，該設備
    仍僅處於可以手動操作測試狀態，並未聯結光電控制，即無
    從以遙控器使用機械車位，被告無從配合點交，原告自承於
    97年1月25日始交付空白驗收表給被告，足證於該期日前，
    系爭工程絕無可能達到可以驗收的狀態，且被告廣見堂公司
    於97年4月1日與協固公司簽訂機械停車設備修繕工程合約，
    並檢附協固公司出具「停車設備瑕疵狀態與應補正內容說明
    書（含照片）」（本院卷第152-157頁），足證系爭工程截
    至97年3月28日被告以存證信函終止系爭契約之日止，始終
    處於無法以電動完成試車之窘境等語。惟查，於該次工務會
    議後，雙方即無再對試車之問題召開工務會議，並做出任何
    可依據系爭契約第24條視為合約一部份之工務協調會議紀錄
    ，且被告於97年3月28日寄發之存證信函內記載：「升降動
    作時有異常噪音……出入車動作緩慢」等語，可見上開設備
    已能升降操控，但有入出車緩慢等瑕疵，承前說明，該瑕疵
    屬履行瑕疵擔保責任之問題，尚難以原告未完成瑕疵修補工
    作，謂其未完工；另原告於97年1月25日提出驗收表之時間
    與會議紀錄排定96年12月19日點交之日雖距離一個月之久，
    惟驗收需配合雙方時間、條件，故提出驗收表實與是否完工
    無必然關聯；又證人即協固公司維修人員戊○○○○院審理
    時證稱：被告公司要我們到現場檢視停車設備，報價單有部
    分是配合被告公司的需求。…當時現場的停車設備不能正常
    運作嗎，只能用手動的操作，手動停車要配合請照，也許可
    以正常操作停車，但會有危險，因為沒有可程式控制器作保
    護等語（本院卷第186-187頁98年6月11日言詞辯論筆錄），
    協固公司員工亦證述手動停車可以正常操作等語，且協固公
    司於97年3月方才進場瞭解設備狀況，而原告於97年1月25日
    已完全退場，兩者期間相距達2個月，若非被告為進行二次
    工程，其豈有等待2個月方請協固公司進場瞭解設備狀況之
    理。此外，兩造既於96年12月17日會議紀錄中載明「停車設
    備試車完成12/15」、「排定12/19點交工地」等確認原告已
    完工而排定驗收點交之事實，是原告既然電動試車完成並取
    得許可證，且已與被告排定點交，被告即應給付第三期工程
    款並驗收系爭工程，被告抗辯原告無法達成第三期以臨時電
    測試之條件云云，尚難採信。
(二)、被告主張終止契約及抵銷有無理由？
  1.試車遲延及終止契約部分：
  (1)系爭契約書第6條第2項約定，各施工階段應以工地主任召開
    排定之進度為準。若有進度落後順延之進度變更者，除基於
    不可歸責於乙方（即原告）事由，並經甲方（即被告）同意
    不計工期者外，其他進度之順延，均為乙方之遲延，不得視
    為雙方已合意變更期限，有系爭契約在卷可憑（見本院卷第
    10、21頁），故兩造工程進度原則上應以工地主任召開工務
    會議時所排定之進度為準。經查，被告抗辯依兩造於96年10
    月26日工務會議第5點敘明：「依96年8月24日會議試車應於
    9/30完成，截至今日10/26已延誤工期26日」，若原告認遲
    延係為配合被告二次工程所致，何以自認該26日係出於原告
    自身之延誤；又96年12月19日驗收點交，屆期時，該設備仍
    僅處於可以手動操作測試狀態，並未聯結光電控制而無法配
    合點交，原告且自97年1月25日後竟完全退場，完全不為任
    何補正，被告僅能於97年3月5日寄發存證信函，定期催告原
    告進場完成試車並修補各項瑕疵，然原告仍不派員進場補正
    ，被告遂於97年3月28日寄發存證信函聲明終止契約，被告
    既已終止系爭合約，依系爭契約第16條第2項、第5項、第6
    項及第17條之約定，系爭工程因可歸責於原告之事由，經被
    告聲明終止契約後，原告已完成之工程及應收工程款、保留
    款，均由被告沒收。且原告並應負賠償被告所受損害，原告
    請求支付第3期或第4期工程款，均應認無理由等語。惟原告
    已完成電動試車並確實完工、排定點交等情，業經前述，則
    被告以未能依進度完成試車為由終止契約，即無可採，且原
    告縱然經催告修補而拒絕，承前說明，亦屬瑕疵擔保責任之
    問題，並非系爭契約第16條第2項、第5項、及第17條約定有
    關未能遵照工程進度或施工不良之終止合約事由，被告以原
    告拒絕修補終止合約，自非有據。
  (2)復查，兩造於96年10月26日會議紀錄第5點雖敘明：「依96
    年8月24日會議試車應於9/30完成，截至今日10/26已延誤工
    期26日」，然該記錄內容並未有原告自認該延誤係可歸責於
    己之記載，且同次會議紀錄第3點d項亦記載：「其餘配合工
    地二次工程調整施作」（本院卷第69頁），而證人丙○○○
    ○院審理時證稱：「（系爭工地現場有無李政道所述二次施
    工的項目？）車子上下左右前後定位系統、操作箱的定位是
    配合我的裝修面材，遙控器的控制方式改為感應式的方式是
    契約增購，門的管制系統因有改一個門，所以有變動，紅綠
    燈的控制有增加壹個包板，……因為他們的設備是要可以動
    作，等到我們公司需要改變面材時，再配合我們施作，面材
    再裝回去。」，與證人即原告之工務副總乙○○○同次審理
    時證述：「（二次施工進行哪些項目？是由何人施作？土木
    部分是何人施作？）入場室的建物變動，設備也要配合作變
    動，包括拆掉路口的門，車子上下左右前後定位系統、操作
    箱的定位、遙控器的控制方式改為感應式的方式、門的管制
    系統、紅綠燈的控制。二次施工上開部分是由我們公司施作
    。除此之外，其他都是別人施作，土木部分由業主本身叫他
    人施作。」等語（本院卷第185-18 6頁98年6月11日言詞辯
    論筆錄）大致相符，堪認兩造確實於96年10月26日會議紀錄
    中同意工程進度應配合配合二次施工，且二次施工項目包括
    前開二位證人所證述之項目。而兩造於96年12月17日會議紀
    錄中第4點復載明：「二次配合工程，待工地通知，預計1/1
    0~15將紅外線定位至正確位置，目前暫為假固定。」（本院
    卷第44頁），足證該二次施工配合項目於97年1月間尚繼續
    施作，原告縱有被告所指進度遲延等情事，亦可認兩造已同
    意以前述二次工程施工之配合作為系爭工程工期之進度。是
    系爭工程進度延誤，尚難認可歸於於原告之事由，則被告抗
    辯原告應負遲延責任及遲延違約金，並以之與原告可請求之
    工程款抵銷云云，並非可採。
  2.瑕疵修補部分：
  (1)按民法第493條規定：「工作有瑕疵者，定作人得定相當之
    期限，請求承攬人修補之。承攬人不於前項期限內修補者，
    定作人得自行修補，並得向承攬人請求償還修補必要之費用
    。如修補所需費用過鉅者承攬人得拒絕修補。前項規定，不
    適用之。」是依本條規定，定作人就工作進行中發現可歸責
    於承攬人之瑕疵，應先定相當期限請求承攬人改善其工作或
    依約履行，承攬人逾期不履行者，定作人始得使第三人改善
    或繼續其工作。次按，所謂同時履行之抗辯，乃係基於雙務
    契約而發生，倘雙方之債務，非本於同一之雙務契約而發生
    ，縱令雙方債務在事實上有密切之關係，或雙方之債務雖因
    同一之雙務契約而發生，然其一方之給付，與他方之給付，
    並非立於互為對待給付之關係者，均不能發生同時履行之抗
    辯。
  (2)查，證人丙○○○○院審理時證稱：「（這個工程為何你們
    不支付他們款項？）因為停車設備無法正常運作。出車的時
    候出錯誤的車板，入車時也無法入車…（有無催告他們進場
    修補？）有，在97年時有通知乙○○○生修補。」等語（本
    院卷第185-186頁98年6月11日言詞辯論筆錄），與證人即協
    固公司維修人員戊○○○○：「（被證六是否是你們公司簽
    訂？在出具估價單之前，是否有到現場檢視停車設備？當時
    狀況如何？）是我們公司簽的沒有錯。在3月初左右，被告
    公司要我們到現場作瞭解，我們也有去，當時狀況我們在估
    價單有作報價的動作，這份報價單有部分是配合被告公司的
    需求，我們發現裡面有不修改即無法正常運作的部分，有部
    分是沒有站在使用者的立場作人性化的設計，還有要符合Ｃ
    ＮＳ標準及內政部營建署的規定，估價內容及是根據上開提
    出，議價到39萬多，3月18日簽給我的，發票請款是6月份，
    所以應是5月中左右測試完。…（現場設備不能正常運作的
    原因為何？）第一次現場勘查時不了解，以後再去就瞭解不
    能運作的原因了，所以才能提出要修改的內容，如可程式運
    作控制器軟體編寫有缺失，沒有辦法自動叫車。是透過實際
    操作才知道有缺失，我不了解是原告或被告造成的原因。…
    （除了電腦與軟體的問題，硬體部分有無問題？）其他硬體
    設備也有問題，如估價單油壓缸漏油、未立正等。」等語（
    本院卷第185-186頁98年6月11日言詞辯論筆錄）情節大致相
    符，並有協固公司所出具之估價單（本院卷第82-89頁）附
    卷可憑，顯見原告工作存有瑕疵，且該補正事項係原告未站
    在使用者立場作人性化調整所致，與前開被告施作二次工程
    無關。則原告經工地主任丙○○○○修補，且原告於書狀中
    自承因被告未支付工程款而拒絕修補（本院卷第122頁），
    惟定作人本負有修補義務，與系爭工程契約被告給付工程款
    之義務不具對待給付關係，故原告不得以被告未給付工程款
    而拒絕修補，原告主張因被告未給付工程款而拒絕修補，核
    屬無據。被告催告修繕而遭拒絕修補瑕疵後，依上開法條規
    定，被告自得自行修補，是被告廣見堂建設有限公司於97年
    4月1日與協固保養股份有限公司簽訂「機械停車設備修繕工
    程合約」，工程總價為376,762元，此有合約書及發票在卷
    可稽（本院卷第90-97頁），就此所額外支付之修補必要費
    用，被告廣見堂公司主張得依民法第493條第2項、第495條
    第1項規定請求原告償還並與應付之工程款抵銷，即為有據
    。
  (3)另被告抗辯原告已不能履行原合約保固義務，被告廣見堂公
    司亦因此需與協固公司議訂一年期保養合約，費用為10,150
    元等語。惟系爭契約中兩造並未約定由原告保固一年，是保
    固本非原告契約之義務，準此，就上述被告支付之保固費用
    ，被告廣見堂公司不得依民法第493條第2項、第495條第1項
    規定請求原告償還同額修補之必要費用，並與應付之工程款
    抵銷。
二、綜上所述，原告本於契約及承攬法律關係，得請求被告廣見
    堂公司之工程款為2,552,000元，被告廣見堂公司得主張抵
    銷之數額為376,762元，是原告得請求被告廣建堂建設有限
    公司給付之工程款為217萬5,238元（2,552,000－376,762＝
    2,175,238），逾此部分之請求，即無理由，應予駁回；原
    告可請求被告聯虹公司給付之工程款為63萬8,000元，為有
    理由，應予准許，並均應自起訴狀繕本送達翌日（即97年10
    月4日）起至清償日止，按年息百分之五計算之利息。
伍、二造均陳明願供擔保，聲請宣告假執行或免為假執行，經核
    原告勝訴部分，核無不合，爰分別酌定相當之擔保金額宣告
    之；原告其餘假執行之聲請，因訴之駁回而失所附麗，應予
    駁回。
陸、本件事證已臻明確，兩造其餘攻擊防禦方法核與判決結果不
    生影響，爰不逐一論述，附此敘明。
柒、據上論結，本件原告之訴為一部有理由，一部無理由，依民
    事訴訟法第79條、第390條第2項、第392條第2項，判決如主
    文。
中    華    民    國    98    年    11    月    06    日
                  民事第六庭    法  官  楊晉佳
以上正本係照原本作成
如對本判決上訴，須於判決送達後20日內向本院提出上訴狀
中    華    民    國    98    年    11    月    06    日
                                書記官  蘇炫綺

司法院資訊處製作；財團法人民間司法改革基金會備份。
